臺灣彰化地方法院刑事判決　　　　　　　　　　　　　九十二年度訴字第五五五號
　　公　訴　人　臺灣彰化地方法院檢察署檢察官
　　被　　　告　丁○○
　　選任辯護人　國慶律師
　　　　　　　　李秋瑩律師
　　被　　　告　乙○○
右列被告等因誣告等案件，經檢察官提起公訴（八十九年度偵字第九一九六號、八十
九年度調偵字第八四號、九十二年度偵字第一五一０號），本院判決如左：
    主      文
丁○○意圖他人受刑事處分，向該管公務員誣告，處有期徒刑捌月。緩刑年。
乙○○竊盜，處拘役伍拾日，如易科罰金，以佰元折算壹日。緩刑貳年。
    事      實
一、丁○○與乙○○於民國八十八年十二月間，於彰化縣田中鎮○○路○段一二三號
    合夥開設「山明電器行」，並以獨資形式向彰化縣政府辦理營利事業登記，由乙○○擔任該商號負責人，另以丁○○名義分別於臺中商業銀行田中分行（下稱臺
    中商銀田中分行）、亞太商業銀行北斗分行（下稱亞太商銀北斗分行）開立存款
    帳戶，而申領支票供該商號營業之用。「山明電器行」平日係由乙○○對外接洽
    業務及處理帳務事宜，丁○○負責實際施工，至於該商號支付各項帳款所需支票
    ，則交由當時丁○○之妻甲○○（原名李淑惠，現已與丁○○離婚）簽發並保管
    印章及支票簿。詎丁○○明知甲○○於八十九年三至六月間赴日本就醫期間，「
    山明電器行」之支票開立事宜已委由乙○○代為處理，乙○○亦無竊取丁○○印
    章、支票簿或擅自簽發支票之不法情事，丁○○竟因無力承擔票據債務，冀圖解
    免支票發票人之付款義務，而於八十九年六月七日接續向臺中商銀田中分行、亞
    太商銀北斗分行申報如附件所示七十一張空白支票皆已遭竊遺失，並分別填具「
    票據掛失止付通知書」、「遺失票據申報書」等文件，誣稱上開支票係於八十九
    年三月一日在彰化縣田中鎮○○路○段一二三號被竊之不實事項，復以「遺失票
    據申報書」請求警察機關協助追查竊嫌，而未指定犯人向該管公務員誣告竊盜犯
    罪。丁○○為達免於支付票款之目的，更意圖使乙○○受刑事處分，接續於八十
    九年六月十三日具狀向臺灣彰化地方法院檢察署提出刑事告訴，虛捏乙○○竊取
    如附表所示七十一張空白支票及印章並擅自簽發支票等不實經過，向該管檢察官
    誣指乙○○涉有竊盜及偽造有價證券等犯行。嗣經臺灣彰化地方法院檢察署檢察
    官以八十九年度偵字第四五三八號案件受理後詳為偵查，認尚無乙○○涉有竊盜
    及偽造有價券犯罪之積極證據，而以罪嫌不足為由予以不起訴處分確定，並查知
    丁○○前揭誣告犯行。
二、乙○○則於八十九年二月間，在其代表「山明電器行」至彰化縣田中鎮○路街一
    二六號「鴻成水電工程有限公司」（下稱鴻成公司）取貨時，竟意圖為自己不法
    之所有，利用鴻成公司負責人己○○疏於注意清點之際，擅將數量、品名不詳之
    馬桶水箱零件（包括水龍頭及價格較高之零件），藏放於盒底夾帶至自己車上而
    竊取得手。嗣因己○○察覺有異，始當場要求乙○○將上開零件歸還，而未報警
    處理。
三、案經己○○訴請臺灣彰化地方法院檢察署檢察官偵查（丁○○未指定犯人誣告部
    分），及該署檢察官自動檢舉偵查（丁○○誣告乙○○部分及乙○○竊盜部分）
    起訴。
    理      由
一、訊據被告丁○○對於右揭申報票據掛失止付及具狀提出刑事告訴等情固坦承不諱
    ，惟矢口否認有何誣告犯行，辯稱：伊因不識字，故將「山明電器行」之帳務交
    由被告乙○○處理，而該商號開立支票均係由伊前妻甲○○負責，從未授權被告
    乙○○簽發，伊於八十九年五月間被告乙○○擅自離職時，發現部分支票被撕毀
    丟在地上及桌上，且未能尋獲印章及支票簿，伊曾經向彰化縣警察局田中分局內
    安派出所報案，但員警表示伊與被告乙○○為合夥關係，暫時先不用報案，可以
    等候被告乙○○回來處理，其後伊察覺被告乙○○簽發之支票跳票時，因票根亦
    已不見，伊擔心空白支票遭人冒用，乃向金融機構申報掛失止付，並非有意誣告
    。又伊僅向金融機構申報支票失竊，並非請求警局協助偵查犯罪，應無刑法第一
    百七十一條第一項未指定犯人誣告罪之適用；而伊於八十九年六月十三日所提之
    刑事告訴狀，亦僅針對其中十四張支票表明係被告乙○○竊取並盜開，並非一併
    就全部七十一張空白支票均請求檢察官進行偵查。被告乙○○簽發予蕭吉聰、戊○○、陳璋賢之支票，皆為私下調現或購車、修車等個人用途，而非「山明電器
    行」之營業使用，伊對此並不知情，另伊交付己○○之支票，則因甲○○簽發後
    即裝入紙袋，伊不識字又未檢視票據內容，在不知票號之情形下誤為止付，實與
    誣告犯行之構成要件有別云云。然查：
（一）被告丁○○於八十九年六月七日前往臺中商銀田中分行、亞太商銀北斗分行申
      報掛失止付如附表所示七十一張支票時，分別在「票據掛失止付通知書」及「
      遺失票據申報書」等文件上記載前揭支票係於八十九年三月一日遭竊等語；迨
      檢察官於八十九年六月二十六日初次偵訊時，被告丁○○亦指稱：被告乙○○
      係於八十九年三月初在伊住處竊取支票云云，此有「票據掛失止付通知書」及
      「遺失票據申報書」各二紙及偵訊筆錄一份在卷可稽。然被告丁○○於八十九
      年十一月十九日警詢時卻稱：「（問：你所有二本支票於八十九年三月一日就
      失竊，你為何至六月七日才到銀行辦理止付，你有無到警察機關報案？）因八
      十九年五月三十一日銀行打電話給我稱支票跳票，我就查詢支票才知道二本支
      票都失竊，及二顆放在支票袋內之印章也連同失竊，未向警察機關報案。」等
      語，足徵其發現票據失竊時間尚在八十九年五月三十一日之後。嗣被告丁○○
      於本院九十二年五月三十日訊問時，竟又改稱：「（問：如何認定你家中有失
      竊？）：：：是在八十九年五月被告乙○○離開的時候發現的，印章、支票都
      不見了。」等語，如依被告乙○○自承之離職日期為八十九年五月十八日，則
      被告丁○○應早於八十九年五月中旬即已得悉家中支票、印章遭竊事實，均與
      其先前所述之失竊日期無一相符，已難認被告丁○○所指之票據失竊經過確屬
      實情。況對照被告丁○○上開互核相異之說詞，被告丁○○住處倘於八十九年
      三月一日即已遭竊，竟遲至八十九年六月七日始申報票據掛失止付，顯已悖離
      常情；而其遭竊時間如真為八十九年五月間，卻刻意於「票據掛失止付通知書
      」及「遺失票據申報書」上倒填失竊日期，致令實際發票日在八十九年三月一
      日以後之支票均難以對被告丁○○追償，足認被告丁○○無非欲藉掛失票據、
      謊報失竊之手段，達成其解免支票發票人清償義務之真正目的。
（二）而被告丁○○倘於發現支票遭竊後，隨即前往彰化縣警察局田中分局內安派出
      所報案，按理對於其住處遭人開啟抽屜竊取支票之經過自當詳加描述，乃證人
      即當時出面處理之內安派出所警員丙○○於本院審理時證稱：被告丁○○僅有
      提到支票遭被告乙○○盜開，但是無法確定有提及住處被人翻箱倒櫃之事，且
      被告丁○○亦表示係因陸續發現支票被金融機構退票，才知道上開支票已遭盜
      用等語。則被告丁○○前往警局請求協助處理之主要目的，顯在於尋求解決被
      告乙○○簽發支票後所衍生之債務問題，反而對於上開支票如何遭竊之事實經
      過未置一詞，毫不關心，均有別於一般遭竊物主之正常行為反應，益徵被告丁○○所稱住宅遭竊情節應屬虛構。
（三）又證人甲○○固於本院審理時一再證稱：伊於八十九年三至六月赴日就醫期間
      ，並未授權被告乙○○簽發支票，且曾告知往來廠商須等候伊回國後再開票支
      付款項云云，惟「山明電器行」平日既須仰賴被告丁○○於臺中商銀田中分行
      、亞太商銀北斗分行申領之支票支應貨款或其他支出，顯見該商號內控存現金
      並非充裕，而證人甲○○該次出國期間長達三月之久，衡諸一般商業交易常情
      ，告訴人己○○等與「山明電器行」存有貨品供需關係之廠商，應無可能同意
      被告丁○○、乙○○二人在未能持支票或現金支付貨款之情形下，繼續與之進
      行長期貨品交易。尤其告訴人己○○、證人游炎輝等「山明電器行」之往來客
      戶，倘於事前接獲證人甲○○於出國期間暫不簽發支票之通知，理當特別留心
      被告丁○○、乙○○持票前來支付貨款之舉動，甚或當面予以嚴詞拒絕，以杜
      將來債權爭議。然觀諸告訴人己○○、證人游炎輝於該段期間如常收受被告丁○○名義簽發之支票，並無異詞，且告訴人己○○更於本院審理時證稱：對於
      證人甲○○所述曾預先告知出國期間暫不開票一事並無印象等語，均與證人甲○○前揭證述情節迥異。參以證人甲○○曾為被告丁○○之妻，二人關係尚稱
      密切，就上開有無授權被告乙○○簽發支票之證述內容，攸關被告丁○○是否
      涉嫌誣告犯罪甚鉅，證人甲○○非無出言迴護被告丁○○之強烈動機，所為證
      詞已難期公正無偏，自不得憑此而為有利被告丁○○之認定。
（四）另被告丁○○申報失竊之臺中商銀田中分行票號0000000號（發票日八
      十九年六月三十日，面額四萬六千元）、0000000號（發票日八十九年
      六月三十日，面額一萬二千七百元）二紙支票，係被告丁○○向告訴人己○○
      購貨而交付，其中0000000號支票係與未報失竊之0000000號支
      票（發票日八十九年五月三十一日，面額四萬六千元）同時於八十九年三月二
      十九日，由被告丁○○交付告訴人己○○，另0000000號支票則係被告
      丁○○於同年五月三日交予告訴人己○○，且被告丁○○並有簽收之事實，業
      據告訴人己○○於偵查中指訴綦詳。則被告丁○○既已親自交付票號0000
      000、0000000等二紙支票予告訴人己○○，至少應已清楚得悉該二
      紙支票並未遭竊遺失，乃被告丁○○猶於事後向金融機構掛失止付該等支票，
      復向檢察官指稱係遭被告乙○○竊取且未經同意擅自簽發，其有誣告他人犯罪
      之客觀事實殆無可疑。雖被告丁○○辯稱：交付支票予告訴人己○○時係以紙
      袋包住，且伊不識字，不知票載內容為何云云，惟告訴人己○○已於本院審理
      時明確指陳：被告丁○○交付支票時，並未以任何物品包裝於外等語；而被告
      丁○○具有國中畢業學歷，並非全然不識文字，尤其上開支票上之關於票號、
      發票日期及票面金額之記載，均有以阿拉伯數字方式填寫，毫無艱澀難辨之處
      ，被告又豈能辯稱不知支票文義而冀圖卸責？是以被告丁○○具狀聲請本院調
      查其識字程度，既無解於本案事實之認定，顯無再予調查之必要，併此指明。
（五）而證人游炎輝所執臺中商銀田中分行票號0000000號支票、證人戊○○
      所執臺中商銀田中分行票號0000000、0000000號支票，均係由
      該二位證人向被告丁○○口頭催促儘速支付貨款或購車款後，始陸續接獲各該
      支票，顯見被告丁○○對於上開三紙支票之流向知之甚明，被告丁○○自無就
      此誣稱遭人竊取並盜開支票之理。又被告乙○○在「山明電器行」內負責管理
      帳務及對外接洽工作，於證人甲○○出國期間亦獲授權簽發支票，已如前述，
      則其基於該商號週轉資金及修理車輛之需，各簽發臺中商銀田中分行0000
      000、0000000號支票予證人蕭吉聰、陳璋賢，亦無涉犯偽造有價證
      券罪行之可言。被告丁○○辯稱：上開支票均係被告乙○○竊取後擅自簽發，
      並充作私人用途，而與「山明電器行」業務執行尚無關聯云云，卻未能提出任
      何積極證據以佐其說，要難為憑，不足為取。
（六）再依「偽報票據遺失防止辦法」（施行期間自五十七年五月十六日至九十年六
      月三十日止，現已廢止）第三條之規定：票據發票人或執票人向付款之金融業
      為掛失止付之通知時，除填具「票據掛失止付通知書」外，並應同時填具「遺
      失票據申報書」，一併交予付款之金融業。參以被告丁○○就其所稱遭竊之臺
      中商銀田中分行票號0000000至0000000、0000000至0
      000000、0000000至0000000、0000000至000
      0000等支票，除填具「票據掛失止付通知書」外，亦分別有「遺失票據申
      報書」二紙在卷足憑，顯見金融機構於被告丁○○前來申報票據遭竊遺失時，
      確已遵循前揭規定，要求被告丁○○分別填具上開二類書面。而該「遺失票據
      申報書」上業經被告丁○○以勾選方式載明：「本人簽發（執有）右列票據，
      現已被竊，除登報聲明作廢，並申請付款人止付外，相應報請鈞局協助偵查竊
      盜罪嫌如有偽報情事，本人應負左列法律責任，謹呈警察局。」另於該段文字
      記載及申請人欄之左側，並附錄有刑法第一百七十一條第一項未指定犯人誣告
      罪之全部條文。是以被告丁○○虛捏不實之票據失竊經過，不僅向金融機構申
      報掛失止付，更持該份「遺失票據申報書」積極請求警察機關追查竊盜犯罪，
      其有向該管公務員誣告犯罪之事實，至屬灼然。被告丁○○辯稱：伊僅有向金
      融機構申報票據失竊，並未請求警局協助偵查竊盜罪嫌云云，自與實情不符，
      無足為採。
（七）另觀之被告丁○○於八十九年六月十三日向臺灣彰化地方法院檢察署提出之刑
      事告訴狀，其內載稱：被告乙○○於八十九年二、三月間知悉伊將空白支票鎖
      於公司抽屜中，竟擅自破壞該抽屜竊取伊之空白支票與印章，並於其上填寫金
      額、發票日，且蓋用伊之印章，而認被告乙○○涉有偽造有價證券及竊盜犯行
      等語，文後除臚列被告丁○○業已查知票面金額及流向之十四張支票外，其餘
      所稱失竊七十一張空白支票部分，則以臺中商銀田中分行、亞太商銀北斗分行
      之票據掛失止付通知書作為附件，足徵被告丁○○申告被告乙○○犯罪之真意
      ，係指被告乙○○竊取其所有之七十一張空白支票，倘其中部分支票已由被告
      乙○○完成必要記載事項之填寫，則被告乙○○亦涉有偽造有價證券罪嫌，而
      一併請求檢察官依法偵查。否則，如被告丁○○無意就該七十一張支票部分誣
      指被告乙○○涉犯竊盜及偽造有價證券罪行，根本毋庸將此部分列入刑事告訴
      狀中並以附件方式特予補充。乃被告丁○○竟辯稱：刑事告訴狀並未指稱該七
      十一張支票（扣除已查知流向之十四張支票以外）係被告乙○○竊取並盜開，
      亦未請求檢察官偵辦云云，顯係刻意曲解事實，益徵被告丁○○畏罪飾卸之情
      ，上開所辯至無足取。
（八）又選任辯護人國慶律師於辯護意旨狀指稱：被告丁○○填寫之「票據掛失止
      付通知書」，係票據權利人在審判外之陳述，屬刑事訴訟法第一百五十九條之
      傳聞證據等語。惟上開文件既係被告丁○○具名製作，即與刑事訴訟法第一百
      五十九條第一項傳聞證據定義之主體要件「被告以外之人」不相符合，選任辯
      護人國慶律師指稱上開文件仍屬傳聞證據，容有誤會。退步以言，縱認該項
      證據具有傳聞性質，然被告丁○○於本院九十二年十月十三日行準備程序時，
      已委請選任辯護人李秋瑩律師當庭表示容許上開「票據掛失止付通知書」（即
      檢察官所列證據清單編號一部分）作為證據，則當事人既於審判程序同意作為
      證據，依刑事訴訟法第一百五十九條之五第一項之規定，該等文件亦具備證據
      能力之適格，本院自得援用該項證據作為認定被告丁○○犯罪事實之基礎，附
      此敘明。
（九）另被告乙○○竊盜鴻成公司零件部分，業據被告乙○○於偵訊及本院審理時坦
      承不諱，核與被害人己○○及被告丁○○所述情節相符，堪認被告乙○○前揭
      自白應屬實情。
    綜上所陳，被告丁○○前揭所辯各節，顯與事實不符，並無可採。此外，復有被
    告丁○○於八十九年六月十三日提出之刑事告訴狀、臺灣彰化地方法院檢察署檢
    察官八十九年度偵字第四五三八號不起訴處分書各一份在卷足參。本案事證已臻
    明確，被告丁○○、乙○○犯行洵堪認定。
二、核被告丁○○所為，係犯刑法第一百六十九條第一項意圖使他人受刑事處分向該
    管公務員誣告罪；被告乙○○所為，則係犯刑法第三百二十條第一項之普通竊盜
    罪。被告丁○○為圖使被告乙○○受竊盜、偽造有價證券罪之追訴，先以未指定
    犯人方式於八十九年六月七日向警察機關誣告竊盜犯罪，繼之再於同年月十三日
    以刑事告訴狀載明被告乙○○竊取並擅自簽發支票之不實事項，提出於臺灣彰化
    地方法院檢察署而為誣告，均係侵害同一國家法益，且在時空接近之情形下，基
    於同一目的先後為之，自屬單一誣告犯行之數個舉動接續實施，為接續犯，就其
    所涉刑法第一百七十一條第一項未指定犯人誣告行為自難再予獨立評價，應認已
    為刑法第一百六十九條第一項誣告罪所吸收。又公訴意旨就被告丁○○謊報支票
    失竊涉及未指定犯人誣告部分，雖僅載明臺中商銀田中分行票號0000000
    、0000000、0000000、0000000、0000000、00
    00000、0000000號等七張支票，而未將如附表所示之七十一張支票
    全數列入，然被告丁○○誣告行為既屬侵害國家法益之單純一罪，就公訴意旨漏
    未載入之其他支票部分仍為起訴效力所及，本院自得一併審理，附此敘明。爰審
    酌被告丁○○誣告行為不僅虛耗國家司法資源，更造成被告乙○○名譽受損，亦
    使不知情而為支票提示之票據債權人蒙受經濟上之不利益，所生危害不容輕忽；
    尤其被告丁○○偵審期間並未坦承犯行，犯後態度容有可議，參以其犯罪動機、
    目的、手段、被告乙○○坦承竊盜犯行之態度、被告丁○○、乙○○二人智識程
    度等一切情狀，分別量處如主文所示之刑，被告乙○○部分併諭知易科罰金之折
    算標準，以示懲儆。又被告丁○○、乙○○前均未曾受有期徒刑以上刑之宣告，
    有刑案資料查註紀錄表及臺灣高等法院被告全國前案紀錄表在卷可按，渠等二人
    經此教訓，當知警惕，應無再犯之虞，本院審酌上情，認主文所宣告之刑，以暫
    不執行為宜，爰併宣告被告丁○○緩刑三年，被告乙○○緩刑二年，以啟自新。
三、又被告乙○○為前開犯罪行為後，刑法第四十一條已於九十年一月十日修正公布
    ，經比較修正前後之規定，以修正後之新法較有利於被告，爰依刑法第二條第一
    項前段規定，適用修正後之刑法第四十一條第一項前段，而諭知易科罰金之折算
    標準，附此敘明。
據上論斷，應依刑事訴訟法第二百九十九條第一項前段，刑法第二條第一項前段、第
一百六十九條第一項、第三百二十條第一項、第四十一條第一項前段、第七十四條第
一款，罰金罰鍰提高標準條例第一條前段、第二條，判決如主文。
本案經檢察官陳德芳到庭執行職務。
中    華    民    國    九十三      年      三      月      三十        日
                                臺灣彰化地方法院刑事第三庭
                                    審判長法官  李  進  清
                                    法      官  紀  佳  良
                                    法      官  高  文  崇
右正本證明與原本無異。
如不服本判決，應於判決送達後十日內向本院提出上訴狀( 須附繕本 )。
告訴人或被害人對於判決如有不服具備理由請求檢察官上訴者，其上訴期間之計算係
以檢察官收受判決正本之日期為準。
                                    法院書記官  謝  志  鑫
中    華    民    國    九十三      年      四      月        六        日
刑法第一百六十九條第一項：
意圖他人受刑事或懲戒處分，向該管公務員誣告者，處七年以下有期徒刑。
刑法第三百二十條第一項：
意圖為自己或第三人不法之所有，而竊取他人之動產者，為竊盜罪，處五年以下有期
徒刑、拘役或五百元以下罰金。
